【裁判字號】    99,訴,276
【裁判日期】    991130
【裁判案由】    侵權行為損害賠償
【裁判全文】
臺灣苗栗地方法院民事判決               99年度訴字第276號
原      告  張旭增
            張涂燕琴
共      同
訴訟代理人  廖志祥律師
複  代理人  戴盛益
被      告  傅傳裕
上列當事人間因刑事附帶民事訴訟請求損害賠償事件，經本院刑
事庭（98年度附民字第39號）裁定移送前來，本院於民國99年11
月16日言詞辯論終結，判決如下：
    主  文
被告應給付原告張旭增新臺幣捌拾伍萬仟壹佰零元、原告張
涂燕琴新臺幣捌拾肆萬零壹佰玖拾伍元，及均自民國九十八年七
月一日起至清償日止，按年息百分之五計算之利息。
原告其餘之訴駁回。
訴訟費用由被告負擔十分之三，餘由原告負擔。
本判決原告勝訴部分，於原告各以新臺幣貳拾伍萬元為被告供擔
保後，各得假執行。
原告其餘假執行之聲請駁回。
    事實及理由
壹、程序方面：按訴之變更或追加，非經他造同意，不得為之，
    但擴張或減縮應受判決事項之聲明者，不在此限，民事訴訟
    法第255 條第1 項第3 款定有明文。本件原告起訴之聲明原
    為：被告應給付原告張旭增新臺幣（下同）2,785,978 元，
    原告張涂燕琴2,800,649 元，及均自起訴狀繕本送達翌日即
    民國98年7 月1 日起至清償日止，按年息百分之5 計算之利
    息（詳本院98年度附民字第39號卷第1 頁）。嗣原告於98年
    7 月20日具狀變更原告張旭增部分之聲明為：被告應給付原
    告張旭增2,843,678 元，及自起訴狀繕本送達翌日起至清償
    日止，按年息百分之5 計算之利息。經查上開變更核屬擴張
    應受判決事項之聲明，揆諸上揭規定，自應准許。
貳、實體方面：
一、原告起訴主張：
  (一)被告於97年4 月6 日晚間9 時至10時許，駕車搭載被害人張
    羽萱沿苗栗縣公館鄉○○道由北往南方向行駛時，因細故發
    生爭執，基於傷害之犯意而與被害人張羽萱拉扯、推擊，致
    被害人張羽萱受有左耳後及枕部頭皮腫脹、後枕部頭皮下廣
    泛出血、左後枕骨線性骨折、兩側硬腦膜下腔出血、右側大
    腦顳葉及額葉底部及左側額葉底部蜘蛛膜下腔及皮質挫傷出
    血、顱底硬腦膜下腔及蜘蛛網膜下腔出血之傷害，經被告將
    被害人張羽萱送行政院衛生署苗栗醫院急救，於97年4 月7
    日再轉送童綜合醫院救治，終因傷重延至97年4 月9 日凌晨
    3 時20分許不治死亡。被告上揭犯行，業經本院刑事庭以被
    告犯過失致人於死罪，判處有期徒刑7 月在案。
  (二)原告2 人分別為被害人張羽萱之父、母，因被告上揭侵權行
    為，受有如下損害：
    (1)醫療費用：被害人張羽萱受傷住院治療至死亡期間，由原
      告張旭增支出醫療費用合計2,946 元。
    (2)殯葬費用：本件殯葬費用112,000 元、使用大湖鄉公所火
      葬場及卓蘭鎮公所公共造產納骨塔費用57,700元，合計16
      9,700 元均係由原告張旭增支付。
    (3)法定扶養費：被害人張羽萱對原告2 人之扶養義務，考量
      原告2 人之平均餘命及法定扶養義務人之人數等因素，依
      照行政院主計處公告96年度苗栗縣每人每月平均消費支出
      為15 ,087 元，按年別單利5%複式霍夫曼係數計算法第1
      月不扣除中間利息計算，一次請求被告給付原告張旭增67
      1,032 元，原告張涂燕琴800,649 元之法定扶養費。
    (4)精神慰撫金：被害人張羽萱為原告2 人最疼愛之女兒，平
      時對其呵護、疼惜有加，張羽萱亦事親至孝，與原告2 人
      親情濃厚。原告2 人頓失愛女，身心哀慟之鉅，難可言喻
      ，爰請求被告賠償原告2 人精神慰撫金各200 萬元。
  (三)為此，爰依侵權行為損害賠償之法律關係，請求被告賠償等
    語。並聲明：被告應給付原告張旭增2,843,678 元，原告張
    涂燕琴2,800,649 元，及均自起訴狀繕本送達翌日起即98年
    7 月1 日起至清償日止，按年息百分之5 計算之利息；並陳
    明願供擔保，請准宣告假執行。
二、被告則以：並非伊推被害人張羽萱使她撞倒頭，係張羽萱於
    車輛行進間開啟車門而墜車跌落，事發當時伊也措手不及，
    不應由其負全部責任，願意支付原告喪葬費等語置辯。並聲
    明：原告之訴及假執行之聲請均駁回。
三、本件被告與被害人張羽萱為男女朋友關係。97年4 月6 日上
    午，因張羽萱之胞弟張俊傑結婚，被告前往張羽萱位於苗栗
    縣大湖鄉○○村○○路61號住處幫忙，婚宴結束後，張羽萱
    得知母親即原告張涂燕琴僅包給被告紅包1,000 元，即向母
    親表達不滿，原告張涂燕琴遂再交付1,000 元予張羽萱委其
    轉交給被告，張羽萱便上樓找被告，隨後被告即匆忙下樓離
    去，張羽萱跟隨在後，並於離去前將千元鈔丟還其母，而被
    告並未待張羽萱上車即逕自駕駛車牌號碼94 92-NA號自用小
    客車離去，張羽萱乃步行離開。被告離去後不久即打電話予
    張涂燕琴，對其於離開時未回答張涂燕琴之問話致歉，張涂
    燕琴得知張羽萱未上車後，要求被告必須載到張羽萱，被告
    遂折返並於苗栗縣大湖鄉大湖酒莊搭載張羽萱。其後，被告
    與張羽萱二人先在苗栗市○○路後龍溪畔散步，於同日下午
    6 時30分許，由被告駕車搭載張羽萱至友人詹松仁位於苗栗
    縣苗栗市○○街20巷12弄1 號住處賭博。迨同日晚間9 時40
    分許，被告駕車搭載張羽萱自詹松仁住處離去，於同日晚間
    9 時56分許，沿苗栗縣公館鄉○○道由北往南方向行駛時，
    張羽萱接獲胞弟張俊傑來電勸其早點回家。通話完畢後，被
    告向張羽萱提及婚宴時其對母親張涂燕琴之態度不佳，張羽
    萱深覺委屈，與被告發生爭執，並開啟車門，揚言「死一死
    算了」，被告明知張羽萱係在負氣情緒下，於車輛行進間開
    啟車門，即使車速甚慢，仍可預見張羽萱有不慎墜落車外受
    傷之危險，且其所駕駛之休旅車車身較高，若墜落車外，造
    成嚴重傷勢或死亡結果之可能性甚高，竟因張羽萱時常以此
    動作要脅被告停車，仍以為張羽萱僅係作勢，確信張羽萱不
    致掉落車外，乃不以為意，而在張羽萱開啟車門，並將雙腳
    伸出車外之相當時間內，未及時將車輛煞停，或採取其他適
    當之防免措施，致張羽萱在車門開啟且被告繼續慢速行車途
    中，果真墜車跌落苗栗縣公館鄉仁安村2 鄰附近南向之沿山
    道地面，雖經被告緊急停車將張羽萱送行政院衛生署苗栗醫
    院急救，於97年4 月7 日再轉送童綜合醫院救治，張羽萱仍
    因受有左耳後及枕部頭皮腫脹、後枕部頭皮下廣泛出血、左
    後枕骨線性骨折、兩側硬腦膜下腔出血、右側大腦顳葉及額
    葉底部及左側額葉底部蜘蛛膜下腔及皮質挫傷出血、顱底硬
    腦膜下腔及蜘蛛網膜下腔出血之傷害，延至97年4 月9 日凌
    晨3 時20分許不治死亡。被告上揭犯行，業經本院刑事庭以
    被告犯過失致人於死罪，判處有期徒刑7 月在案等情，為被
    告所不爭執，並有本院98年度訴字第332 號刑事判決（詳卷
    第5 至13頁）附卷可參，堪信為真實。原告主張被告於前揭
    時地基於傷害之犯意，與被害人張羽萱拉扯、推擊，致被害
    人張羽萱受有左耳後及枕部頭皮腫脹、後枕部頭皮下廣泛出
    血、左後枕骨線性骨折、兩側硬腦膜下腔出血、右側大腦顳
    葉及額葉底部及左側額葉底部蜘蛛膜下腔及皮質挫傷出血、
    顱底硬腦膜下腔及蜘蛛網膜下腔出血之傷害，經送醫傷重不
    治死亡之事實，既為被告所否認，而原告就此又未能另舉證
    證明，則原告前揭主張，自無足採。
四、按因故意或過失不法侵害他人權益者，負損害賠償責任；不
    法侵害他人致死者，對於支出醫療及增加生活上需要之費用
    或殯葬費之人，亦應負損害賠償責任；被害人對於第三人負
    有法定扶養義務者，加害人對於該第三人亦應負損害賠償責
    任；被害人之父、母、子、女及配偶，雖非財產上之損害，
    亦得請求賠償相當之金額，民法第184 條第1 項前段、第19
    2 條第1 、2 項及第194 條分別定有明文。本件被告因過失
    致被害人張羽萱死亡，已如前述，而原告2 人分別為被害人
    張羽萱之父、母，為被告所不爭執，並有原告所提戶籍謄本
    （詳本院98年度附民字第39號刑事卷宗第8 頁）在卷可稽，
    則原告分別依前揭規定，請求被告賠償損害，自屬有據。茲
    就原告之請求，分別審究如下：
  (一)醫療費用部分：原告張旭增主張其於被害人張羽萱受傷住院
    治療至死亡期間，共支出醫療費用2,946 元等情，業據其提
    出童綜合醫院醫療費用收據（詳本院98年度附民字第39號刑
    事卷宗第13頁）為證，且為被告所不爭執，是原告張旭增此
    部分之請求為有理由，應予准許。
  (二)殯葬費用部分：原告張旭增主張其於被害人張羽萱死亡後，
    支出殯葬費用112,000 元、使用大湖鄉公所火葬場及卓蘭鎮
    公所公共造產納骨塔費用57,700元，合計169,700 元，業據
    提出被告所不爭執之龍泰葬儀社、英豪沖印店、大湖殯儀服
    務社所出具之收據、卓蘭鎮公所公共造產基金繳款書、大湖
    鄉公所公墓及火葬場使用費繳納聯（詳本院98年度附民字第
    39號刑事卷宗第14至16頁、第31頁）等各1 件為證，自堪信
    為真實。本院審酌上開殯葬費用之支出，與一般行情尚屬無
    違，且被告亦願意支付喪葬費等情（詳本院99年9 月28日言
    詞辯論筆錄，卷第28頁），認原告張旭增就殯葬費用之請求
    為有理由，應予准許。
  (三)扶養費部分：按直系血親相互間互負扶養之義務；負扶養義
    務者有數人，而其親等同一時，應各依其經濟能力，分擔義
    務，民法第1114條第1 款、第1115條第3 項分別著有規定。
    另依民法第1117條規定，受扶養權利者，以不能維持生活而
    無謀生能力者為限，但無謀生能力之限制，於直系血親尊親
    屬不適用之，是直系血親尊親屬，如能以自己財產維持生活
    者，自無受扶養之權利，易言之，直系血親尊親屬受扶養之
    權利，仍應受「不能維持生活」之限制（最高法院62年第2
    次民庭庭推總會議決議參照）。經查：
    (1)原告2 人為被害人張羽萱之父、母，其等自承原告張旭增
      打零工，原告張涂燕琴為家管，2 人名下沒有不動產，也
      沒有存款、股票，只有1995年出產之鈴木及福特六和汽車
      各1 部登記在張涂燕琴名下等語（詳本院99年11月16日言
      詞辯論筆錄，卷第46頁），並有本院依職權查詢之稅務電
      子閘門財產所得調件明細表附卷可考（詳卷第35至40頁）
      ，則依原告2 人上開收入及財產情形，堪認原告所有之財
      產尚不足以維持生活，故其請求被告賠償扶養費用，核屬
      有據。
    (2)次按所謂扶養費用，應係指一般扶養權利人於現今社會生
      活中，維持其人之尊嚴最基本生活要求所需之費用，其標
      準固不易選擇，有認為應以基本工資為準，有認為得以低
      收入戶之補助金額為準，惟前者係勞工之最低工資標準，
      非全部均係扶養權利人所應得，後者則以謀生能力最低者
      為準，未免忽視法律之一般性。要之，此等費用之決定應
      顧及一般國民之生活水平，不能僅以最高或最低生活標準
      為依據，是本院認應以統計上一般國民各該年度之平均消
      費額為計算之標準，方能達成上開維持其人之尊嚴基本生
      活要求之目標（台灣高等法院台中分院98年度上字第9 號
      判決意旨參照）。經查，原告主張以96年行政院主計處所
      公佈苗栗縣平均每人每月消費支出15,087元（即每年181,
      044 元）為請求扶養費之基礎部分，核與一般國民之生活
      水平無違，且為被告所不爭執，應屬可採
    (3)又依民法第192 條第2 項規定請求加害人一次賠償扶養費
      用時，須先認定被害人於可推知之生存期內，應向第三人
      支付扶養費用之年數及其歷年應付之數額，並就歷年將來
      應付之數額，各以法定利率為標準，依霍夫曼式計算法，
      扣除各該年以前之利息，俾成歷年現在應付之總數以為賠
      償額（最高法院29年度附字第379 號判例意旨參照）。經
      查：
      1.原告張旭增為37年11月15日出生，於被害人張羽萱死亡
        時年為59歲。經本院依職權查詢內政部統計處97年臺灣
        省（含苗栗縣）簡易生命表所示，59歲男性平均餘命為
        21.43 年。又原告張旭增之法定扶養義務人，除被害人
        張羽萱外，尚有配偶張涂燕琴及另二名子女張俊傑、張
        美貞，業據其陳明在卷（詳本院98年度交附民字第49號
        刑事卷宗第3 頁），故被告僅應負擔4 分之1 之扶養義
        務。則依前開基準計算，再按霍夫曼計算法扣除中間利
        息後，原告張旭增得請求之扶養費應為671,032 元【依
        年別5%複式霍夫曼計算法（第一年不扣除中間利息），
        其計算式為：[ （181,044 ×14.00000000 （此為應受
        扶養21年之霍夫曼係數）＋181,044 ×0.43×（15.000
        00000 000.00000000 ）] ÷4 （受扶養人數）＝671,
        032 ，小數點以下四捨五入，以下同】。
      2.原告張涂燕琴為40年11月28日出生，於被害人張羽萱死
        亡時年為56歲。經本院依職權查詢內政部統計處97年臺
        灣省（含苗栗縣）簡易生命表所示，56歲女性平均餘命
        為28.03 年。又原告張涂燕琴之法定扶養義務人，除被
        害人張羽萱外，尚有配偶張旭增及另二名子女張俊傑、
        張美貞，亦據其陳明在卷（詳本院98年度交附民字第49
        號刑事卷宗第4 頁），故被告僅應負擔4 分之1 之扶養
        義務。則依前開基準計算，再按霍夫曼計算法扣除中間
        利息後，原告張涂燕琴得請求之扶養費應為806,414 元
        【依年別5%複式霍夫曼計算法（第一年不扣除中間利息
        ），其計算式為：[ （181,044 ×17.00000000 （此為
        應受扶養28年之霍夫曼係數）＋181,044 ×0.03×（18
        .0 0000000000.00000000 ）] ÷4 （受扶養人數）＝
        80 6,414】。被告張涂燕琴僅請求其中800,649 元，應
        予准許。
  (四)精神慰撫金部分：按慰藉金核給之標準固與財產上損害之計
    算不同，然非不可斟酌雙方身分資力與加害程度，及其他各
    種情形核定相當之數額，最高法院著有51年台上字第223 號
    判例可參。查原告張旭增及張涂燕琴均為小學畢業，其等財
    產、所得資料，則業如前述；而被告為高職畢業，之前在原
    告家裡幫忙種水果，沒有薪資純粹幫忙，沒有不動產、存款
    ，也沒有股票等情，亦據兩造陳明在卷（詳卷第46頁），且
    有稅務電子閘門財產所得調件明細表（詳卷第35至43頁）附
    卷可佐。本院審酌被告家境並非寬裕，惟原告2 人為被害人
    張羽萱之父、母，其等養育被害人所耗費之時間及精力難以
    估計，因被告之過失侵權行為遭逢喪女之痛，共享天倫之期
    待落空，且白髮人送黑髮人，其精神上所受之痛苦自屬鉅大
    ，非金錢所能彌補。而被告雖現名下無任何財產，且因毒品
    案件判處有期徒刑在監執行中，惟尚非無勞動能力；再參酌
    兩造之身分、經濟能力、智識程度，及被告過失肇致本件之
    加害程度等一切情狀，認原告請求各200 萬元之慰撫金，尚
    屬公允。
  (五)綜上，原告張旭增共計受有2,843,678 元之損害，原告張涂
    燕琴則受有2,800,649 元之損害。
五、末按損害之發生或擴大，被害人與有過失者，法院得減輕賠
    償金額或免除之，民法第217 條第1 項定有明文。此項規定
    之目的，在謀求加害人與被害人間之公平，故在裁判上法院
    得以職權減輕或免除之，最高法院著有85年台上字第1756號
    判例意旨可參。查本件事故之發生固可歸責於被告上開過失
    ，然被害人張羽萱於車輛行進間開啟車門，並將雙腳伸出車
    外，致其自身墜車跌落地面，已如前述，則被害人張羽萱對
    系爭事故之發生與有過失，至為明確。揆諸上揭說明，應依
    與有過失之規定減輕被告責任。本院審酌兩造之過失責任比
    例，認被告與被害人張羽萱應負擔之過失責任比例應為3 比
    7 ，應依上開比例減輕被告之賠償金額，則依此計算，被告
    應賠償原告張旭增之數額為853,103 元（2,843,678 元×0.
    3 ＝853,103 元，元以下四捨五入），應賠償原告張涂燕琴
    之數額為840,195 元（2,800,649 元×0.3 ＝840,195 元，
    元以下四捨五入）。
六、綜上所述，原告依侵權行為之法律關係，請求被告給付原告
    張旭增853,103 元，給付原告張涂燕琴840,195 元，及均自
    起訴狀繕本送達翌日即98年7 月1 日起至清償日止，按年息
    百分之5 計算之利息，為有理由，應予准許；逾此部分之請
    求，則無理由，應予駁回。
七、原告陳明願供擔保，聲請宣告假執行，經核其勝訴部分，合
    於法律規定，爰酌定相當之擔保金額宣告之；原告其餘假執
    行之聲請，因訴之駁回而失所依據，不予准許。
八、本件原告提起刑事附帶民事訴訟，經本院刑事庭依刑事訴訟
    法第504 條第1 項移送前來，依同條第2 項規定免納裁判費
    ，惟依民事訴訟法第79條規定，仍應為訴訟費用負擔之諭知
    ，附此敘明。
九、訴訟費用負擔之依據：民事訴訟法第79條。
中    華    民    國    99    年    11    月    30    日
                  民事庭法  官  王萬金
以上正本係照原本作成
如對本判決上訴，須於判決送達後20日內向本院提出上訴狀。
如委任律師提起上訴者，應一併繳納上訴審裁判費。
                        書記官  劉麗美
中    華    民    國    99    年    11    月    30    日

司法院資訊處製作；財團法人民間司法改革基金會備份。
